【裁判字號】    89,上易,4430
【裁判日期】    900115
【裁判案由】    妨害自由
【裁判全文】
臺灣高等法院刑事判決                          八十九年度上易字第四四三號
    上  訴  人  臺灣桃園地方法院檢察署檢察官
    被      告  乙○○
右上訴人因妨害自由案件，不服臺灣桃園地方法院八十九年度易字第一四七五號，中
華民國八十九年九月十一日第一審判決（起訴案號：臺灣桃園地方法院檢察署八十九
年度偵字第一六一五七號）提起上訴，本院判決如左：
    主  文
上訴駁回。
    理  由
一、公訴意旨以：被告乙○○為金順豐汽車股份有限公司（下稱金順豐公司）之拖吊
    車司機，平日在國道一號高速公路執行業務，於民國八十八年八月二十日凌晨一
    時許，駕駛金順豐公司車號ＲＰ─四八七拖吊車，行經國道一號高速公路北上五
    十二公里加七百公尺處時，發現甲○○所駕駛之ＢＷ─０九八六號自小客車因爆
    胎停放路肩等待救援，乃將所駕駛之拖吊車緊貼停放於該故障車前，經甲○○表
    示其已經聯絡國泰人壽道路救援車前來，而拒絕乙○○之道路救援服務，未料乙
    ○○非但不離去，並於同日凌晨一時二十分許，國泰人壽所特約之救援車輛即由
    楊明陞所駕駛之車號ＱＮ─０八三號拖吊車到場時，明知在高速公路路肩之事故
    車儘速排除，以免發生往來車輛之危險，其有配合之義務，然因當日中午以同一
    手法將事故車駕駛人所電請之救援車驅離因此獲致拖吊機會而食髓知味，雖經甲
    ○○及楊明陞之請求，仍以拒絕將所駕駛ＲＰ─四八七拖吊車駛離ＢＷ─０九八
    六號自用小客車前方之方式，致使該ＱＮ─０八三拖吊車無法執行拖吊業務，妨
    害他人行使權利，將近四十分鐘，楊明陞見仍無法執行救援業務，無奈只得於同
    日凌晨二時許，另電請公司重行指派由邱奕煌所駕駛ＢＯ─三九六號車輛前往救
    援，乙○○仍繼續將車停留在該處不願離去，適高速公路警員接獲通報行經該處
    ，乙○○始駕車離去，甲○○方得獲致高速公路免費救援服務，因認被告乙○○
    涉有刑法第三百零四條之強制罪嫌。
二、按犯罪事實應依證據認定之，無證據不得推定其犯罪事實；不能證明被告犯罪者
    ，應諭知無罪之判決，刑事訴訟法第一百五十四條、第三百零一條第一項分別定
    有明文。又告訴人之告訴，係以使被告受刑事訴追為目的，是其陳述是否與事實
    相符，仍應調查其他證據以資審認；再事實之認定，應憑證據，如不能發現相當
    證據，或證據不足以證明，自不能以推測或擬制之方法，以為裁判基礎；認定不
    利於被告之事實，該依積極證據，苟積極證據不足為不利於被告事實之認定時，
    即應為有利於被告之認定，更不必有何有利之證據，最高法院亦分別著有五十二
    年台上字第一三００號、四十年台上字第八六號、三十年上字第八一六號判例足
    資參照。
三、本件公訴人指被告將所駕駛之拖吊車緊臨事故車輛前方之不作為強暴方式，致使
    其他救援車輛無法執行拖吊服務，而妨害他人行使權利，認被告涉犯有刑法第三
    百零四條之強制罪嫌云云。惟訊據被告乙○○堅決否認有公訴人所指之強制犯行
    ，辯稱：楊明陞來到現場即將拖吊車停在伊前方，下車看到伊之後，即說又是你
    ，並對伊說早上伊已經放一台車子給他拖吊，楊明陞感覺不好意思，有向伊說他
    再叫一部車子過來看看後，即先行離開，第二台拖吊車來時伊就離開了，伊並未
    對車主及拖吊車司機實施強暴、脅迫等語。
四、經查：
  (一)被告所辯上情，業據證人楊明陞於警訊及原審審理時證述：「（有無遭ＲＰ─四
  八七號拖吊車司機恐嚇、阻擾拖吊？）沒有恐嚇我；我下車後即與ＲＰ─四八七
    號車車主（按即被告）聯繫，並告知他該車是新益救援會會員，我必須執行拖吊
    ，是否能方便讓我執行，ＲＰ─四八七號車主回答『因中午有放行一部故障車讓
    我執行拖吊，看能不能這部車讓我執行拖吊』，我即回車上與公司聯絡，我將上
    述情形告知後，為不讓會員權益受損，請公司再派一輛拖吊車以便執行，公司回
    答『好』」（見偵查卷第八頁背面、第九頁正面），「一般拖吊車碰到同業會禮
    貌上打一聲招呼，當天我下車與他打招呼，發現中午已見過面，他當時已放行過
    一台車子，我就打電話向公司回報，並以車機向基地台請求再派一台車過來，（
    被告有無用強硬手段不讓你拖吊？）沒有，（他有無出言脅迫你？）無」（見原
    審卷十六頁）；「（當天下車說話有無與被告拉扯？）絕對沒有」（見原審卷三
    二頁）等語綦詳。
  (二)證人邱奕煌於警訊、偵查及原審審理時證稱：「我於當日凌晨二時左右接獲同事
    楊明陞以電話告知有故障車需執行拖吊，我便駕駛ＢＯ─三九六號拖吊車前往；
    我下車後便前往ＲＰ─四八七號車旁，並告知該駕駛人（按即被告），這故障車
    是我公司會員，我是前來執行拖吊，該駕駛人沒有回答就走了，我便開始執行拖
    吊；（你有無遭ＲＰ─四八七號車車主恐嚇、阻擾拖吊？）沒有」（見偵查卷第
    十頁背面、第十一頁正面）；「（你到時警車到否？）還未到，我先跟乙○○打
    招呼，然後就跟車主表明來意，他就離開了」（見偵查卷第二十二頁背面）；「
    我到時將車停在被告車前面，被告當時坐在車上，我下車並告訴他不好意思這是
    會員車，說完就上前向車主表明身分，請車主稍等一下，我就先向公司回報現場
    狀況，然後我跟車主說我去跟前面車子說清楚，我再幫他拖，我轉身被告車子就
    開走了」（見原審卷三二頁）等語無訛。由以上二證人所證述之內容觀之，足認
    被告所辯，尚非虛妄，應堪採信。而告訴人甲○○指稱被告有與證人楊明陞拉扯
    、救援中心小姐說楊明陞不離開會挨揍等情，尚無積極證據佐證。
  (三)公訴意旨認「被告因當日中午以同一手法將事故車駕駛人所電請之救援車驅離因
    此獲致拖吊機會而食髓知味，雖經告訴人甲○○及楊明陞之請求，仍拒絕將所駕
    駛之ＲＰ─四八七號拖吊車駛離甲○○所駕駛之ＢＷ─０九八六號自用小客車前
    方之方式，致使楊明陞所駕駛之ＱＮ─０八三號拖吊車無法執行拖吊救援服務，
    而妨害他人行使權利」云云，顯與前述證人證述之內容有間，尚乏依據。本件被
    告因見甲○○所駕駛之前揭自用小客車爆胎停於路肩等待拖吊救援，乃將所駕駛
    之上開拖吊車停放於該故障車之前方，並向甲○○徵詢是否須要拖吊服務，經甲
    ○○表示其已聯絡特約之拖吊車前來後，雖未立即離去，俟見前來之特約拖吊車
    駕駛楊明陞，已於當日中午見過面且將一部故障車交由楊明陞拖吊，遂央求楊明
    陞該部故障車是否由其拖吊，楊明陞因該緣由未便執行拖吊，又為不使特約之會
    員權益受損，乃電請公司再派一台拖吊車前來，始另由重行指派之邱奕煌順利執
    行拖吊服務，綜觀上情，被告及楊明陞因基於拖吊同業之陋習或默契，被告冀求
    該車交由其拖吊，而楊明陞則為避免傷及同業之和氣而不便親自執行拖吊服務，
    又為不使特約之會員權益受損，致須電請公司再派一台拖吊車前來，其二人作法
    固非允當，惟深究被告之目的，不過藉此冀求獲致執行拖吊之機會，況其自始至
    終，均未實施強暴脅迫之行為，至為明灼。
五、按刑法第三百零四條之強制罪，須以強暴脅迫之方法為之，始克相當，核本件被
    告於特約之拖吊車前來後，仍為圖一己之私利，而未立即離去，致造成故障車車
    主之不安，其行為固有可議，惟其既未有實施強暴脅迫之行為，自與強制罪之構
    成要件不符，即難以該罪相繩。此外，復查無其他積極證據，足資證明被告有公
    訴人所指之本件犯行，因認不能證明被告犯罪，從而原審依前述規定，為被告無
    罪之諭知，核無不當，檢察官上訴仍以被告上開行為有涉強制罪嫌云云，指摘原
    判決不當為無理由，應駁回其上訴。
據上論斷，應依刑事訴訟法第三百六十八條，判決如主文。
本案經檢察官郭弘佑到庭執行職務。
中      華      民      國    九十      年      一      月     十五     日
                              臺灣高等法院刑事第十三庭
                                  審判長法  官  常  尚  信
                                        法  官  盧  彥  如
                                        法  官  周  占  春
右正本證明與原本無異。
不得上訴。
                                        書記官  蕭  麗  珍
中      華      民      國     九十     年      一      月      十五    日


司法院資訊處製作；財團法人民間司法改革基金會備份。
